ACORDAO-COMPLETO-2360929

ACÓRDÃO 13936/2019 ATA 42/2019 - PRIMEIRA CÂMARA

VISTOS, relatados e discutidos estes autos da Tomada de Contas Especial instaurada pelo Fundo Nacional de Desenvolvimento da Educação - FNDE, em nome do Sr. Valter Sá Lima, ex-Prefeito de Miguel Alves/PI, em face da impugnação parcial das despesas efetuadas com recursos do Programa Nacional de Alimentação Escolar - Pnae, no exercício de 2007.
ACORDAM os Ministros do Tribunal de Contas da União, reunidos em sessão da 1ª Câmara, ante as razões expostas pelo Relator em:
9.1 com fundamento nos arts. 1º, inciso I, 16, inciso III, alíneas b e c, 19, caput, e 23, inciso III, da Lei n. 8.443/1992, julgar irregulares as contas do Sr. Valter Sá Lima, condenando-o ao recolhimento das importâncias originárias a seguir discriminadas, com a fixação do prazo de 15 (quinze) dias, a contar da notificação, para comprovar, perante o Tribunal (art. 214, inciso III, alínea a, do Regimento Interno) , o recolhimento das dívidas ao FNDE, atualizadas monetariamente e acrescidas dos juros de mora devidos, calculados a partir das datas especificadas até a data do respectivo recolhimento, na forma da legislação em vigor:
	Data de Ocorrência
	Valor Histórico (R$) 

	03/07/2007
	3.880,00

	03/07/2007
	12.130,00

	03/07/2007
	12.465,48

	03/07/2007
	2.268,00

	03/07/2007
	534,76

	06/08/2007
	35.657,50

	19/09/2007
	33.539,10

	19/09/2007
	3.426,50

	23/10/2007
	1.860,14

	07/11/2007
	2.147,50

9.2 aplicar ao Sr. Valter Sá Lima a multa prevista no art. 57 da Lei 8.443/1992 c/c o art. 267 do Regimento Interno/TCU, no valor de R$ 20.000,00 (vinte mil reais) , com a fixação do prazo de 15 (quinze) dias, a contar da notificação, para comprovar, perante o Tribunal (art. 214, inciso III, alínea a, do Regimento Interno/TCU) , o recolhimento da dívida ao Tesouro Nacional, atualizada monetariamente desde a data deste Acórdão até a do efetivo recolhimento, se for paga após o vencimento, na forma da legislação em vigor;
9.3 autorizar, caso requerido, nos termos do art. 26 da Lei 8.443/1992 c/c o art. 217 do Regimento Interno do Tribunal, o parcelamento das dívidas constantes deste Acórdão em até 36 (trinta e seis) parcelas mensais e sucessivas, sobre as quais incidirão os correspondentes acréscimos legais (débito: atualização monetária e juros de mora; multa: atualização monetária) , esclarecendo ao responsável que a falta de pagamento de qualquer parcela importará no vencimento antecipado do saldo devedor, sem prejuízo das demais medidas legais;
9.4 autorizar, desde logo, nos termos do art. 28, inciso II, da Lei 8.443/1992, a cobrança judicial das dívidas, caso não atendida a notificação;
9.5 encaminhar cópia deste Acórdão à Procuradoria da República no Estado do Piauí, nos termos do § 3º do art. 16 da Lei 8.443/1992 c/c o § 7º do art. 209 do RI/TCU.

Tomada de Contas Especial instaurada em face da impugnação parcial das despesas efetuadas com recursos do Programa Nacional de Alimentação Escolar, no exercício de 2007.

Primeira Câmara

Município de Miguel Alves/PI.

3. Responsável: Valter Sá Lima (XXX.708.503-XX).

13.1. Ministros presentes: Benjamin Zymler (na Presidência) e Vital do Rêgo.
13.2. Ministros-Substitutos convocados: Augusto Sherman Cavalcanti e Marcos Bemquerer Costa (Relator).
13.3. Ministro-Substituto presente: Weder de Oliveira.

MARCOS BEMQUERER

Trata-se da Tomada de Contas Especial instaurada pelo Fundo Nacional de Desenvolvimento da Educação - FNDE, em nome do Sr. Valter Sá Lima, ex-Prefeito de Miguel Alves/PI (gestões 2005-2008) , em face da impugnação parcial das despesas efetuadas com recursos do Programa Nacional de Alimentação Escolar - Pnae, no exercício de 2007.
2.	 As ações do referido programa consistem na "aquisição exclusiva de gêneros alimentícios, em caráter complementar, para atendimento dos alunos matriculados em creches, pré-escolas e em escolas do ensino fundamental das redes federal, estadual, do Distrito Federal e municipal, inclusive as indígenas e as localizadas em áreas remanescentes de quilombos, e, excepcionalmente, aquelas qualificadas como entidades filantrópicas ou por elas mantidas".
3.	Para a consecução dos objetivos do programa, o FNDE transferiu para o Município de Miguel Alves/PI o montante de R$ 396.308,00, conforme Ordens Bancárias discriminadas na peça 1, p. 166.
4.	Transcrevo a seguir, com ajustes de forma, trecho da instrução elaborada por Auditor Federal de Controle Externo da então Secretaria de Controle Externo no Estado do Piauí, atualmente Secretaria do TCU no Estado do Piauí - Sec/PI, em que apresenta o histórico desta TCE e o exame da defesa oferecida pelo responsável (peça 24) :
"HISTÓRICO 
2.	Na peça 5 dos autos foram tecidos os seguintes comentários relativos à Tomada de Contas Especial em análise, no item referente ao Histórico:
'2.	Conforme disposto no Parecer 50/2015 (peça 1, p. 129-133) , supramencionado, foram transferidos recursos da ordem de R$ 396.308,00, sendo R$ 386.364,00 à conta do Programa Nacional de Alimentação Escolar - PNAE, R$ 9.944,00 do Programa Nacional de Alimentação Escolar para Creche, e, ainda, R$ 11.776,00 a título de contrapartida do Município, no que concerne ao PNAE, e R$ 1.245,00 referente ao PNAC, para a execução dos objetos citados. 
2.1	Os recursos foram repassados pelas seguintes ordens bancárias (peça 1, p. 166) :
a) referentes ao Programa Nacional de Alimentação Escolar - PNAE:
	Número da Ordem Bancária
	Data
	Valor - R$

	2007OB400382
	1º/03/2007
	38.636,40

	2007OB400471
	06/04/2007
	38.636,40

	2007OB400577
	31/05/2007
	38.636,40

	2007OB400641
	29/06/2007
	77.272,80

	2007OB401056
	05/12/2007
	38.636,40

	2007OB400760
	31/08/2007
	38.636,40

	2007OB400877
	02/10/2007
	38.636,40

	2007OB400924
	31/10/2007
	38.636,40

	2007OB400693
	31/07/2007
	38.636,40

	TOTAL
	386.364,00

b) relativas ao Programa Nacional de Alimentação Escolar - Creche - PNAE/Creche:
	Número da Ordem Bancária
	Data
	Valor - R$

	2007OB450023
	1º/03/2007
	994,40

	2007OB450143
	06/04/2007
	994,40

	                2007OB450269
	31/05/2007
	994,40

	2007OB450309
	29/06/2007
	1.988,80

	2007OB450726
	05/12/2007
	994,40

	2007OB450461
	31/08/2007
	994,40

	2007OB450528
	02/10/2007
	994,40

	2007OB450601
	31/10/2007
	994,40

	2007OB450360
	31/07/2007
	994,40

	TOTAL
	9.944,00

3.	Segundo o Parecer 50/2015 - Diafi/Copra/ CGCAP/Difin/FNDE/MEC, de 2/3/2015, foram detectadas as seguintes irregularidades (peça 1, p. 129-133) : 
' (...) 
2.2.1. Demonstrativo Sintético Anual da Execução Físico-Financeira: 
a) na prestação de contas apresentada para o PNAE, não foi declarado o valor da despesa realizada com aquisição de gêneros alimentícios, contrariando o disposto na Resolução/CD/FNDE n° 32 de 10 de agosto de 2006, porém, em análise aos extratos bancários, verificou-se a despesa, conforme tabela abaixo:
Valor impugnado - PNAE
	Data
	             Valor (R$) 

	11/04/2007
	11.209,86

	11/04/2007
	7.335,24

	11/04/2007
	39.710,00

	12/04/2007
	19.017,70

	05/06/2007
	13.416,00

	05/06/2007
	24.222,00

	03/07/2007
	40.567,72

	03/07/2007
	13.108,00

	03/07/2007
	12.130,00

	03/07/2007
	12.465,48

	06/08/2007
	35.657,50

	19/09/2007
	33.539,10

	19/09/2007
	3.426,50

	19/09/2007
	2.380,50

	09/10/2007
	12.010,00

	09/10/2007
	4.283,00

	09/10/2007
	10.735,00

	09/10/2007
	3.838,10

	09/10/2007
	6.993,00

	23/10/2007
	1.860,14

	07/11/2007
	6.817,00

	07/11/2007
	22.693,30

	07/11/2007
	10.448,94

	12/12/2007
	1.367,11

	12/12/2007
	3.426,50

	12/12/2007
	2.019,65

	12/12/2007
	3.838,10

	14/12/2007
	8.265,00

	14/12/2007
	5.848,50

	14/12/2007
	4.264,00

	20/12/2007
	5.313,00

	TOTAL
	382.205,94

b) na prestação de contas apresentada para o PNAE-Creche, não foi declarado o valor da despesa realizada com aquisição de gêneros alimentícios, contrariando o disposto na Resolução/CD/FNDE nº 32, de 10 de agosto de 2006, porém, em análise aos extratos bancários, verificou-se despesa, conforme tabela abaixo: 
	Valor Impugnado - PNAE/CRECHE
	Data
	Valor (R$) 

	11/04/2007
	1.950,00

	03/07/2007
	2.268,00

	03/07/2007
	534,76

	19/09/2007
	1.894,90

	07/11/2007
	2.147,50

	20/12/2007
	800,00

	TOTAL
	9.595,16

2.2.2. Extratos bancários: 
a) não houve aplicação de parte dos recursos do PNAE no mercado financeiro, em desacordo com o disposto na Resolução CD/FNDE n° 32/2006. Tal fato acarretou prejuízo ao erário, no valor de R$ 54,26, conforme tabela a seguir:
	MOVIMENTAÇAO EXTRATO BANCÁRIO

	Data Inicial
	Data Final
	Valor Não Aplicado
	Tipo de Aplicação
	Rendimento

	31/12/2006
	05/03/2007
	0,00
	Poupança
	0,00

	31/03/2007
	11/04/2007
	38.636,40
	Curto Prazo
	54,05

	30/04/2007
	04/06/2007
	0,00
	Poupança
	0,00

	30/06/2007
	03/07/2007
	998,40
	Curto Prazo
	0,21

	31/07/2007
	02/08/2007
	0,00
	Curto Prazo
	0,00

b) não houve aplicação de parte dos recursos do PNAE-Creche no mercado financeiro, em desacordo com o disposto na Resolução CD/FNDE n° 32/2006. Tal fato acarretou prejuízo ao erário, no valor de R$ 1,95, conforme tabela abaixo:
	MOVIMENTAÇAO EXTRATO BANCÁRIO

	Data Inicial
	Data Final
	Valor Não Aplicado
	Tipo de Aplicação
	Rendimento

	31/12/2006
	05/03/2007
	0,00
	Poupança
	0,00

	31/03/2007
	11/04/2007
	994,40
	Curto Prazo
	1,39

	30/04/2007
	04/06/2007
	38,80
	Poupança
	0,26

	30/06/2007
	03/07/2007
	1.033,20
	Curto Prazo
	0,22

	31/07/2007
	02/08/2007
	219,24
	Curto Prazo
	0,08

c) os valores dos rendimentos auferidos não foram declarados na prestação de contas apresentada para o PNAE e PNAE-Creche e os extratos bancários das contas de aplicação financeira das contas encaminhados ao FNDE estão incompletos, impossibilitando-nos de averiguar a existência de saldo financeiro em 31/12/2007.'
4.	A execução do programa se refere ao exercício de 2007, e previa a apresentação da prestação de contas até 28/2/2008, conforme o constante do Relatório de TCE 14/2016 - peça 1, p.166. A prestação de contas dos recursos foi, inicialmente, apresentada pelo Conselho de Alimentação Escolar - CAE, mediante o Ofício 1/2008, de 11/2/2008, sendo complementada, posteriormente, pelo Assessor de Controle Interno e pelo então prefeito, Sr. Valter Sá Lima, em consonância com os Ofícios 5/2008, de 1º/4/2008 e 62/2008, de 31/3/2008 (peça 1, p. 37-40 e 65) , respectivamente.
5.	Em consonância com o Relatório de TCE supramencionado (peça 1, p. 166) , foram expedidas as notificações constantes do Anexo II, tendo por objetivo o ' (...) conhecimento da instauração do processo [Tomada de Contas Especial], para apresentação de informações, justificativas ou defesas e para a cobrança do débito'.
5.1	O responsável não se manifestou a respeito das notificações expedidas. Sendo oportuno acrescentar que a Sra. Mara Salete Rego Medeiros Pereira da Silva, ex-prefeita do Município, na gestão 2009/2016, ' (...) propôs Representação contra o ex-gestor faltoso, Sr. Valter Sá Lima. A referida documentação foi analisada pela Procuradoria Federal - Profe, conforme Nota 1430/2014-DICON/PFFNDE/PGF/AGU, opinando pela regularidade da Representação apresentada (...) ' (peça 1, p. 170-171) .
6.	Em sintonia com a análise levada a termo no Relatório de TCE, o Sr. Valter Sá Lima, ex-Prefeito do Município de Miguel Alves/PI, no exercício de 2005/2008 ' (...) era a pessoa responsável pela gestão dos recursos recebidos por meio do repasse do PNAE/2007, no entanto, não os utilizou corretamente e nem tomou as medidas necessárias para a comprovação do regular uso dos valores públicos, sendo, portanto, o responsável pelo prejuízo apurado (...) ' (peça 1, p. 169) . 
6.1	O Tomador de Contas, em seu Parecer conclusivo (peça 1, p. 171) , opinou nos seguintes termos:
	' (...) 
13. Os fatos apurados no processo indicam a ocorrência de prejuízo ao Erário oriundo das irregularidades na execução e na comprovação da execução dos recursos do PNAE/2007, o que motivou a instauração do processo de Tomada de Contas Especial, conforme previsto na Resolução FNDE/CD nº 32, de 10 de agosto de 2006.
14. No tocante à quantificação do dano, esse representa aproximadamente 98,88% dos recursos repassados, o que corresponde ao valor original de R$ 391.857,31, referente às motivações expostas no item III deste Relatório de TCE.
15. Com relação à atribuição de responsabilidade, entendo que essa deve ser imputada ao Sr. Valter Sá Lima, ex-prefeito do Município de Miguel Alves/PI, uma vez que todo o ocorrido se deu em sua gestão (2005/2008) , sendo, portanto, o responsável, conforme obrigações instituídas na Resolução FNDE/CD nº 32, de 10 de agosto de 2006. (...) '
2.1	Em vista da proposta de encaminhamento submetida, com os ajustes procedidos pelo titular da Unidade Técnica (peça 6) , o responsável foi citado mediante o Ofício 359/2017-TCU/SECEX-PI, de 4/5/2017 (peça 8) . Considerando a devolução do expediente, como se verifica da peça 9, o titular do Serviço de Administração, em despacho de peça 11, após a identificação de novos endereços do responsável, determinou o reenviou de novo expediente, autorizando, inclusive, a citação por edital, caso não fosse localizado o signatário.
2.2	Antes, porém da expedição de novos ofícios citatórios, o Fundo Nacional de Desenvolvimento da Educação - FNDE, mediante o Ofício 32861/2017/Dimoc/Cotce/Cgapc/ Difin-FNDE (peça 13, p. 1) , encaminhou a esta Secex-PI [atual Sec-PI] a Nota Técnica 20/2017 (peça 13, p. 2) , emitida em decorrência do envio pelo responsável de documentação complementar em juízo, nos autos da Ação de Improbidade Administrativa 14.412-08.2014.4.01.4000, em trâmite na 3º Vara Federal da Seção Judiciária do Estado do Piauí, a título de prestação de contas dos recursos em tela. Desse modo, o Ministério Público Federal requereu a manifestação do FNDE acerca da efetividade da citada documentação para comprovação ainda que parcial dos gastos com os recursos do PNAE/2007.
2.2.1	O documento em questão foi analisado pelo titular da Divisão Técnica (peça 14) , quando é presente, segundo a Nota Técnica 20/2017, ' (...) que os documentos apresentados intempestivamente a título de prestação de contas não foram capazes de afastar as irregularidades que motivaram a instauração da TCE, bem como concluiu pelo prosseguimento do feito em questão'. Tendo sido proposta na oportunidade a citação do responsável. 
2.2.2	O referido documento, Ofício 32861/2017/Dimoc/Cotce/Cgapc/Difin-FNDE (peça 13, p. 1) , que encaminha a esta Secex-PI a Nota Técnica 20/2017 (peça 13, p. 2) , como já citado, conclui pelo não acatamento, tendo em vista não ser capaz de afastar as irregularidades. Em uma análise mais acurada, verifica-se as seguintes argumentações exaradas do Exmo. Sr. Procurador da República, em seu decisum de (peça 12, p. 3-5) :
' (...) as notas fiscais/recibos apresentados pelo requerido (...) , com o fim de demonstrar a devida aplicação dos recursos do PNAE/2007, denotam uma eventual equivalência com os débitos imputados ao ex-prefeito do Município de Miguel Alves/PI no Relatório de Tomada de Contas Especial, o que tornaria o dano ao erário bem inferior, considerando que os valores impugnados às fls. 331 e 332 pelo FNDE, provavelmente, não existe comprovação apenas de alguns.
Por outro lado, é relevante destacar, também, que a referida documentação juntada pelo requerido, a princípio, não tem o condão, por si só, de afastar atos de improbidade praticado pelo ex-prefeito do Município de Miguel Alves/PI, Sr. Valter Sá Lima.' 
2.2.2.1	Em nota de rodapé, o Sr. Procurador da República, salienta que: 'Porém, cabe ao FNDE, na condição de unidade gestora concedente e responsável pela análise das contas, averiguar se houve ou não a comprovação do regular uso dos recursos públicos federais' - peça 12, p. 4.  Nota-se que, de conformidade com o despacho do FNDE, como citado no subitem 2.2.1, já se pronunciou no sentido do não acatamento do pleito, tendo em vista que a documentação não galgou êxito em dirimir as irregularidades apontadas, que culminaram na instauração da Tomada de Contas Especial em tela. 
2.3	No entanto, de conformidade com a peça 13, relativo à Nota Técnica 20/2017, da lavra dos técnicos do Fundo Nacional de Desenvolvimento da Educação - FNDE, que analisou a documentação encaminhada pela Procuradoria da República no Estado do Piauí, em seu item relativo à VERIFICAÇÃO FINANCEIRA, nos subitens 5.3 e 5.4, esclarece que:
	' (...) 
5.3 - No caso ora em análise, não se atendeu aos requisitos estabelecidos na Resolução (Resolução FNDE 32, de 10/9/2006) , em razão dos aspectos abaixo declinados:
a) Nem todos os dispêndios foram justificados pelos papeis acostados;
b) Não foi apresentado demonstrativo correlato no qual se informe o total de gastos à conta do programa no exercício em tela, o qual é imprescindível, consoante o art. 20 da Resolução 32/2006; 
c) No que diz respeito ao prejuízo em decorrência da ausência de aplicação dos recursos no mercado financeiro, não houve manifestação.
5.4 - Assim, como as irregularidades que motivaram a instauração da TCE não foram afastadas, tem-se que a documentação acostada não atende ao exigido.'
2.4	Vencida esta etapa, o Sr. Valter Sá Lima, CPF XXX.708.503-XX, ex-Prefeito de Miguel Alves/PI, foi novamente citado, desta feita mediante os Ofícios 1705, 1704 e 1703-TCU/Secex-PI, todos datados de 27/12/2017, como se depreende das peças 15, 16 e 17, respectivamente. Conforme consta das peças 18, 19 e 20, o responsável tomou ciência do expediente citatório. 
2.5	O responsável, em atendimento aos ofícios citatórios expedidos, por intermédio dos seus representantes legais, conforme peça 21, apresentou alegações de defesa, como se verifica da peça 22, as quais serão objeto de análise a seguir. 
EXAME TÉCNICO 
3.	ALEGAÇÕES DE DEFESA do Sr. Valter Sá Lima (peça 22) .
3.1	Em cumprimento ao Despacho do Sr. Secretário, bem como do Chefe de Administração desta Secex-PI (peças 7 e 11) , respectivamente, foi promovida a citação do Sr. Valter Sá Lima, CPF XXX.708.503-XX, ex-Prefeito do Município de Miguel Alves/PI, mediante os Ofícios 359/2017-TCU/Secex-/PI, de 4/5/2017 (peça 8) , e 1705, 1704 e 1703/2017-TCU/Secex-PI, datados de 27/12/2017 2 (peças 15, 16 e 17) . O responsável tomou ciência dos ofícios que lhes foram remetidos, conforme documentos constantes das peças 18, 19 e 20, tendo apresentado, tempestivamente suas alegações de defesa, conforme documentação integrante da peça 22.  
3.1.1	Nos arrazoados, os defendentes do ex-gestor do Município de Miguel Alves/PI, titular da Tomada de Contas Especial em exame, argumentaram que, relativamente ao item I das alegações,  consideram que foram feitas as seguintes glosas: não declaração do valor da despesa realizada com gêneros alimentícios referentes ao PNAE 2007; não aplicação no mercado financeiro de parte dos recursos do PNAE 2007; não declaração do valor da despesa realizada com gêneros alimentícios referentes ao PNAE Creche 2007; e, não aplicação no mercado financeiro de parte dos recursos do PNAE 2007 (peça 22, p. 1) .
3.1.1.1	Alegam que os referidos programas só aceitam despesas com gêneros alimentícios, e, que, em decorrência, todas as despesas apresentadas se referem a alimentos, acrescentando que não consta da ' (...) norma a necessidade de especificação de quais alimentos foram comprados (...) ', para tanto citam o parágrafo único e art. 8º da Resolução/CD/FNDE 32/2006 e § 1º e art. 22 da Medida Provisória 2178-6. Os instrumentos legais tratam da transferência de recursos entre as redes de ensino e de suas prestações de contas. 
3.1.1.2	Argumentam que a norma se refere ao ' (...) Relatório Sintético de Débitos e não em Relatório Analítico de Débitos, razão pela qual se entendeu por apenas designar o montante das despesas feitas com gêneros alimentícios, sem a necessidade de especificar quais gêneros alimentícios foram adquiridos (...) ', tendo em vista que a norma não dispõe sobre esta necessidade. Em vista de tal fato ' (...) requer a aprovação das contas do Município com relação ao PNAE' (peça 22, p. 3) .
3.1.1.3	Na sequência, discorrem sobre a não aplicação dos recursos no mercado financeiro, considerando, inclusive, o valor ínfimo do montante a ser aplicado - R$ 54,05 -, bem como das necessidades enfrentadas pelo gestor financeiro, e, 'Por uma questão de razoabilidade, requer a aprovação das contas do gestor com relação ao PNAE, nos termos da jurisprudência (...) ' - peça 22, p. 3-4. Ilustra o referido pedido no decisum proferido no TC Processo 019.229/2009-8, de 6/6/2012, desta Colenda Corte de Contas. 
3.1.1.4	Com fulcro nos argumentos acima descritos, o defendente, por último, considerando 'Demonstrada a ausência de irregularidades nas contas relativas ao PNAE, requer a [sua] aprovação, nos termos já consignados' (peça 22, p. 4) , levando em conta que ' (...) os pontos glosados não se tratam de irregularidades (...) ', razão pela qual solicita ' (...) o julgamento das contas em destaque como prestadas e aprovadas sem ressalvas, eis que condizem com a realidade e com a lei' (peça 22, p. 4) . 
ANÁLISE DAS ALEGAÇÕES DE DEFESA
4.	Os ofícios citatórios, em seus subitens 2 e 3, taxativamente, ressaltam que: 
'2. O débito é decorrente da não comprovação da boa e regular aplicação dos recursos federais recebidos do Fundo Nacional de Desenvolvimento da Educação (FNDE) , relativos ao Programa Nacional de Alimentação Escolar (PNAE) , exercício de 2007, em face da ausência de comprovantes de pagamentos das despesas verificadas nos extratos bancários, conforme Parecer 50/2015 - Diafi/Copra/CGCAP/Difin /FNDE/MEC, de 2/3/2015 (peça 1, p. 129-133) e Nota Técnica 20/2017/DAESP/COPRA/CGAPC/DIFIN (peça 13, 2-6) ; violando o art. 70 da Constituição Federal, 93 do Decreto-lei 200/1967, e do art. 20 da Resolução FNDE/CD 32, de 10/8/2006. 
3. Ressalto que os documentos eventualmente apresentados a título de prestação de contas deverão estar de acordo com as exigências legais e regulamentares, vir acompanhados de argumentos de fato e de direito, tais como cópias das notas fiscais, recibos, processos de pagamento, extratos bancários da conta específica, processos licitatórios, contratos e termos de adjudicação e homologação, dentre outros, se for o caso.'
4.1	Em suas alegações de defesa, como constante do subitem 2, o responsável não fez presente os comprovantes constantes do subitem 3 do oficio citatório, como ' (...) cópias das notas fiscais, recibos, processos de pagamento, extratos bancários da conta específica, processos licitatórios, contratos e termos de adjudicação e homologação, dentre outros, se for o caso', tornando sem efeito qualquer tipo de argumentação baseada na legislação citada, como Resolução/CD/FNDE 32/2006 e Medida Provisória 2178-6, que tratam do assunto. Tal fato ocorreu, somente, quando recorreram à Procuradoria da República no Estado do Piauí, conforme peça 12, tratado no subitem 3.5.
4.2	A propósito, o art. 24 da Resolução/CD/FNDE 32/2006, determina que: 
'Art. 24. As despesas realizadas na execução do PNAE serão comprovadas mediante documentos fiscais originais ou equivalentes, na forma da legislação regulamentar, a qual a EE estiver vinculada, devendo os recibos, faturas, notas fiscais e quaisquer outros documentos comprobatórios serem emitidos em nome da EE, devidamente identificados com o nome do FNDE e o nome do Programa e arquivados na EE, juntamente com o demonstrativo e o extrato de que trata o art. 20 desta Resolução, pelo prazo de 5 (cinco) anos, contados da data da aprovação da prestação de contas anual do FNDE pelo órgão de controle externo, ficando à disposição do TCU, do FNDE, do Sistema de Controle Interno do Poder Executivo Federal e do CAE.'
4.3	A Medida Provisória 2178-36, de 24/8/2001, que dispõe sobre o repasse de recursos financeiros do Programa Nacional de Alimentação Escolar, em seu art. 4º, revogada, em parte, pela Lei 11.947/2009, por seu turno, estabelecia que:
'Art. 4º Os Estados, o Distrito Federal e os Municípios apresentarão prestação de contas do total dos recursos recebidos à conta do PNAE, que será constituída do Demonstrativo Sintético Anual da Execução Físico-Financeira, na forma do Anexo I dessa Medida Provisória, acompanhado de cópia dos documentos que o CAE julgar necessários à comprovação da execução desses recursos.'
4.3.1	Além do mais, no § 5º, do art. 4º, da Medida Provisória, revogado pela Lei 11.947, de 2009, é presente que: 
	' (...) 
§ 5o  Os Estados, o Distrito Federal e os Municípios manterão em seus arquivos, em boa guarda e organização, pelo prazo de cinco anos, contados da data de aprovação da prestação de contas do concedente, os documentos a que se refere o caput deste artigo, juntamente com todos os comprovantes de pagamentos efetuados com os recursos financeiros transferidos na forma desta Medida Provisória, ainda que a execução esteja a cargo das respectivas escolas, e estarão obrigados a disponibilizá-los, sempre que solicitado, ao Tribunal de Contas da União - TCU, ao FNDE, ao Sistema de Controle Interno do Poder Executivo Federal e ao CAE.'
4.4	Nota-se, portanto, que o defendente não logrou êxito em suas argumentações, considerando que não levou em conta o inteiro teor dos ofícios citatórios expedidos, tendo por objetivo o exercício da ampla defesa e do contraditório, nem, tampouco, as determinações contidas nos normativos legais, como a Resolução e a Medida Provisória, supramencionada, no que diz respeito aos documentos fiscais exigidos, quando solicitados pelo TCU ou por outros órgãos de fiscalização. 
4.4.1	Os defendentes argumentaram, em síntese, que a prestação de contas fora encaminhada, tendo em vista que a lei determinava, tão-somente, a obrigatoriedade do envio do Demonstrativo Sintético Anual da Execução Físico-Financeira dos recursos repassados ao município à conta do Programa Nacional de Alimentação Escolar. Afirmando, ainda, de forma bastante simplista:
' (...) que esses programas só permitem a realização de despesa com gêneros alimentícios, de tal modo que todas as despesas efetuadas pelo Município e que constam do relatório apresentado para esse e. Tribunal são referentes a alimentos, não havendo na norma a necessidade de especificação de quais alimentos foram comprados (...) .'
4.4.1.1	De fato, os programas são destinados à aquisição de gêneros alimentícios. Nota-se, no entanto, que, de forma proposital, em suas alegações, ao citar somente o art. 8º da Resolução/CD/FNDE 32/2006, o defendente omitiu o de n. 24, quando é presente que:
' (...) recibos, faturas, notas fiscais e quaisquer outros documentos comprobatórios serem emitidos em nome da EE, devidamente identificados com o nome do FNDE e o nome do Programa e arquivados na EE, juntamente com o demonstrativo e o extrato de que trata o art. 20 desta Resolução, pelo prazo de 5 (cinco) anos, contados da data da aprovação da prestação de contas anual do FNDE pelo órgão de controle externo, ficando à disposição do TCU, do FNDE, do Sistema de Controle Interno do Poder Executivo Federal e do CAE.'
4.5	Examinandos os fatos presentes nesta Tomada de Contas Especial, à luz do Parecer 50/2015 - Diafi/Copra/CGCAP/Difin /FNDE/MEC, de 2/3/2015 (peça 1, p. 129-133) , alterado pelo 20/2017, de 30/10/2017, Nota Técnica 20/2017/Daesp/Copra/CGAPC/Difin (peça 13, p. 2-6) ,  bem como com o Relatório de TCE (peça 1, p. 166-171) , verifica-se que não foi logrado êxito na comprovação da boa e regular aplicação dos recursos descentralizados no âmbito do Programa Nacional de Alimentação Escolar - PNAE, no exercício de 2007, em face de não ter sido declarado, no Demonstrativo Sintético Anual da Execução Físico-Financeira (peça 1, p. 37) , o valor da despesa realizada com aquisição de gêneros alimentícios, nem tampouco sido presentes quando do atendimento dos ofícios citatórios expedidos por esta Secex-PI.
4.6	Ademais, a partir da análise da documentação acostada, encaminhada pela Procuradoria da República no Estado do Piauí, bem como a conclusão a que chegaram os técnicos do Fundo Nacional de Desenvolvimento da Educação - FNDE, em sua Nota Técnica 20/2017, acrescenta-se que:
	a) as notas fiscais estão ilegíveis ou parcialmente ilegíveis, prejudicando a sua aceitação como prova irrefutável da utilização dos recursos repassados ao município de Miguel Alves/PI, no exercício de 2007, na compra de produtos destinados ao Programa de Alimentação Escolar - PNAE;
	b) as notas fiscais não estão devidamente identificadas com o nome do Fundo Nacional de Desenvolvimento da Educação FNDE e o nome do Programa Nacional de Alimentação Escolar - PNAE, nem tampouco os recibos, com exceção das notas 009.537 e 009.535, ambas datadas de 9/5/2007, nos valores de R$ 4.800,00 e R$ 4.428,00, respectivamente (peça 12, p. 30-31) , não constante do rol de valores impugnados;
	c) não foram acostadas as cópias dos respectivos empenhos; 
	d) não constam cópias dos cheques emitidos; e
	e) o Conselho de Alimentação Escolar, inadvertidamente, como se verifica da peça 1, p. 38, considerou como regular o Demonstrativo Sintético Anual da Execução Físico-Financeira dos recursos repassados à conta do PNAE ao município de Miguel Alves/PI, no exercício de 2007, preenchido de forma incompleta. 
4.6.1	Cabe salientar, ainda, que as notas fiscais, notas de empenhos, cópias dos cheques emitidos e extratos bancários, dentre outros elementos, são evidências essenciais para comprovar a fiel aplicação dos recursos e o cumprimento das metas estipuladas nos normativos legais, em especial a Resolução 32/2006, vigente à época. Sendo de se notar, ainda, que somente alguns cheques, especialmente os referentes ao PNAE/Creche, constante da documentação suplementar, aquela trazida via Procuradoria, conferem com os valores impugnados, já constante dos autos.
4.6.1.1	Tomando emprestados os ensinamentos contidos na Portaria-TCU/Segecex 26, de 19/10/2009, que trata dos Padrões de Auditoria de Conformidade, no âmbito desta Corte de Contas, tem-se que:
' (...) 
22. As evidências, elementos essenciais e comprobatórios do achado, devem ter os seguintes atributos: 
22.1.serem suficientes e completas de modo a permitir que terceiros cheguem às conclusões da equipe; 
22.2.serem pertinentes ao tema e diretamente relacionadas com o achado; 
22.3.serem adequadas e fidedignas, gozando de autenticidade, confiabilidade e exatidão da fonte. 
23. Os documentos considerados como evidências podem ser:
23.1.originais de ofícios, cartas, relatórios ou outros documentos emitidos pelo fiscalizado ou por terceiros endereçados à equipe; 
23.2.cópias de documentos devidamente autenticadas ('confere com o original') , exceto no caso de documentos publicados, para os quais é dispensada a autenticação; 
 (...) .'
4.6.1.1.1	Nota-se, portanto, que a documentação acostada pelo responsável, Sr. Valter Sá Lima, ex-prefeito do município de Miguel Alves/PI, encaminhada pelo Ministério Público, e refutada pelo FNDE, não atendem às exigências supramencionadas, haja vista que não é capaz de demonstrar o nexo de causalidade suficiente e necessário para dirimir as irregularidades apontadas pelos técnicos do FNDE, tanto no Parecer 50/2015 - Diafi/Copra/CGCAP/Difin /FNDE/MEC, de 2/3/2015 (peça 1, p. 129-133) , alterado pelo 20/2017, de 30/10/2017, como na Nota Técnica 20/2017/Daesp/Copra/CGAPC/ Difin (peça 13, p. 2-6) ,  bem como com o Relatório de TCE (peça 1, p. 166-171) , razão pela qual não se pode considerar como capaz de demonstrar a boa e regular aplicação dos recursos públicos repassados àquela municipalidade. 
4.6.2	Pode-se, inclusive, para reforçar o posicionamento, por analogia, trazer aos autos os ensinamentos da IN/STN 1/1997, que determina em seu art. 30: 
'As despesas serão comprovadas mediante documentos originais fiscais ou equivalentes, devendo as faturas, recibos, notas fiscais e quaisquer outros documentos comprobatórios serem emitidos em nome do convenente ou do executor, se for o caso, devidamente identificados com referência ao título e número do convênio.' 
4.7	Desta forma, de acordo com a matriz de responsabilização, constante do Anexo I, a responsabilidade pelos débitos relativos aos recursos repassados pelo FNDE, na reparação do dano, nos valores originais que totalizam R$ 391.801,10, conforme o somatório dos valores constantes das letras a e b do subitem 6, excluindo os valores dos rendimentos dos recursos, recai sobre o Sr. Valter Sá Lima, ex-gestor do município de Miguel Alves/PI, gestão de 2005 a 2008, razão pela qual se emite a proposta de encaminhamento pela irregularidade das contas do referido gestor, considerando o não acatamento das alegações de defesa apresentadas em atendimento aos ofícios citatórios expedidos, conforme se verifica das peças 8, 15, 16 e 17. 
4.8	Relativamente aos valores decorrentes da não aplicação dos recursos no mercado financeiro, considerado de pequena monta, é interessante frisar que eles já foram excluídos em momento anterior do processo, considerando que não acarretaram nenhum prejuízo para a consecução do objeto de que trata a Tomada de Contas Especial. 
4.8.1	Além do mais, no que tange a não cobrança de valores irrisórios, há jurisprudência acerca do assunto, como se extrai do voto condutor do Acórdão 2813/2009-TCU-Segunda Câmara, da lavra do Exmo. Sr. Ministro Aroldo Cedraz, proferido no TC Processo 003.470/2005-1: '14. (...) o pequeno montante de tais quantias torna desnecessária a adoção de providências para cobrá-las da prefeitura'." 
5.	Nessas condições, o instrutor da então Secex-PI sugeriu, em síntese, julgar irregulares as contas do Sr. Valter Sá Lima, condená-lo ao pagamento das quantias apuradas (Pnae: R$ 382.205,94 e Pnae-Creche: R$ 9.595,16) , aplicando-lhe a multa prevista no art. 57 da Lei 8.443/1992, além de autorizar a cobrança judicial da dívida e, se solicitado, o seu parcelamento, bem como enviar cópia da deliberação que for proferida ao Procurador-Chefe da Procuradoria da República no Estado do Piauí.
6.	Contudo, em pronunciamento divergente, o titular da subunidade técnica, com o endosso do Secretário da atual Sec-PI e com a concordância do Ministério Público junto ao TCU, representado nos autos pela Procuradora-Geral Cristina Machado da Costa e Silva, pugnou pelo acolhimento parcial da documentação apresentada de forma intempestiva, conforme parecer que reproduzo a seguir, em parte e com pequenos ajustes de forma (peça 25) :
"5.	(...) com as vênias de estilo, divirjo quanto ao valor do débito imputado ao responsável, conforme demonstrado a seguir.
6.	De plano, cabe ressaltar que a irregularidade motivadora dos débitos da presente TCE diz respeito ao fato de que na prestação de contas apresentada para o PNAE e o PNAE-Creche não fora declarado o valor da despesa realizada com aquisição de gêneros alimentícios (peça 1, p. 129-133) .
7.	De fato, o Demonstrativo Sintético Anual da Execução Físico-Financeira apresentado à época (peça 1, p. 37) , no item (09) referente aos gastos com aquisição de gêneros alimentícios, está em branco.
8.	O PNAE possui prestação de contas simplificada, composta de demonstrativo de execução da receita e da despesa ou outros da mesma espécie. Contudo, caso haja irregularidade nessa prestação de contas simplificada, ela somente será suprida com a apresentação de documentos comprobatórios da regular aplicação dos recursos públicos, tais como notas fiscais, recibos, contratos, cópias de cheques e/ou ordens de pagamentos.
9.	Entretanto, os comprovantes de despesas, mesmo que apresentados de forma intempestiva, não devem ser desprezados, tendo em vista a busca da verdade material e sobretudo pelo fato do Conselho de Alimentação Escolar (CAE) ter emitido parecer favorável para a aprovação dos gastos, conforme transcrição abaixo (peça 1, p. 38) :
'A MERENDA ESCOLAR DA GESTÃO DE 2007 FOI ADQUIRIDA E DISTRIBUÍDA CORRETAMENTE SOBRE ATENTA FISCALIZAÇÃO DESTE CONSELHO. NÃO REGISTRAMOS AO LONGO DO ANO ESCOLAR NENHUMA IRREGULARIDADE NO| PROCESSO DE EXECUÇÃO, PORTANTO, EMITIMOS PARECER FAVORÁVEL.'
10.	Nesse sentido e evoluindo o entendimento, entende-se que a nota técnica que analisou a documentação complementar concernente à prestação de contas apresentada em juízo pelo Sr. Valter Sá Lima fora por demais rigorosa, já que não considerou nenhum comprovante de despesa, sob a justificativa de que nem todos os dispêndios foram justificados pelos papéis acostados (peça 13, p. 5) , levando, assim, ilação de que os comprovantes só seriam aceitos se tivessem o condão de comprovar as despesas realizadas como um todo.
'a) nem todos os dispêndios foram justificados pelos papéis acostados; 
b) não foi apresentado demonstrativo correlato no qual se informe o total de gastos à conta do programa no exercício em tela, o qual é imprescindível, consoante art. 20 da Resolução 32/2006; 
c) no que diz respeito ao prejuízo em decorrência da ausência de aplicação dos recursos no mercado financeiro não houve manifestação.'
11.	Nesse panorama, a documentação complementar, trazida pelo responsável, caso seja capaz de demonstrar o nexo de causalidade entre os recursos da União transferidos e as despesas realizadas, aliado ao fato, como já mencionado acima, do CAE, à época, ter sido favorável à aprovação dos dispêndios, deve ser considerada para o abatimento do débito.
12.	Sendo assim, em uma análise conjunta entre a documentação trazida (peça 12, p. 8-75) e a própria tabela confeccionada na verificação financeira produzida pelo FNDE (peça 13, p. 4-5) , foi possível estabelecer o nexo de causalidade entre os valores repassados e algumas despesas realizadas, conforme demonstrado nas tabelas abaixo.
PNAE 2007
	Cheque
	Data
	Valor
	Nota Fiscal
	Valor
	Localização
	Valor Comprovado
	Valor Impugnado

	850154
	11/04/2007
	R$39.710,00
	9.469
	R$39.710,00
	peça 12, p. 9-11
	R$39.710,00
	R$0,00

	850156
	11/04/2007
	R$11.209,86
	176783
	R$13.070,00
	peça 12, p. 9, 12-13
	R$11.209,86
	R$0,00

	850157
	11/04/2007
	R$7.335,24
	177716
	R$19.043,00
	peça 12, p. 9, 14-15
	R$7.335,24
	R$0,00

	850160
	12/04/2007
	R$19.017,70
	176548
	R$19.017,70
	peça 12, p. 9, 16-17
	R$19.017,70
	R$0,00

	850158
	05/06/2007
	R$13.416,00
	9530
	R$13.416,00
	peça 12, p. 21, p. 22-23
	R$13.416,00
	R$0,00

	850159
	05/06/2007
	R$24.222,00
	9529
	R$24.222,00
	peça 12, p. 21, p. 24-25
	R$24.222,00
	R$0,00

	850119
	03/07/2007
	R$40.567,72
	13
	R$22.536,60
	peça 12, p. 26-27, 29
	R$40.567,72
	R$0,00

				14
	R$18.031,12
	peça 12, p. 26, 28-29
		
	850161
	03/07/2007
	R$13.108,00
	9537
	R$4.800,00
	peça 12, p. 26,30-31
	R$9.228,00
	R$3.880,00

				9535
	R$4.428,00
	peça 12, p. 26, 32
		
	850166
	19/09/2007
	R$2.380,50
	15
	R$2.380,50
	peça 12, p. 34-35
	R$2.380,50
	R$0,00

	850181
	09/10/2007
	R$12.010,00
	182705
	R$12.010,00
	peça 12, p. 39-40
	R$12.010,00
	R$0,00

	850182
	09/10/2007
	R$4.283,00
	182907
	R$4.283,00
	peça 12, p. 39, 42-43
	R$4.283,00
	R$0,00

	850183
	09/10/2007
	R$10.735,00
	31837
	R$10.735,00
	peça 12, p. 39, 44-45
	R$10.735,00
	R$0,00

	850185
	09/10/2007
	R$3.838,10
	30
	R$3.838,10
	peça 12, p. 39, 46-47
	R$3.838,10
	R$0,00

	850186
	09/10/2007
	R$6.993,00
	31836
	R$6.993,00
	peça 12, p. 39, 48-49
	R$6.993,00
	R$0,00

	850169
	07/11/2007
	R$6.817,00
	31838
	R$6.817,00
	peça 12, p. 50-52
	R$6.817,00
	R$0,00

	850187
	07/11/2007
	R$22.693,30
	36
	R$22.693,30
	peça 12, p. 50, 53-54
	R$22.693,30
	R$0,00

	850188
	07/11/2007
	R$10.448,94
	37
	R$11.816,05
	peça 12, p. 50, 55-56
	R$10.448,94
	R$0,00

	850189
	12/12/2007
	R$1.367,11
			peça 12, p. 57-59
	R$1.367,11
	R$0,00

	850190
	12/12/2007
	R$3.426,50
	38
	R$3.426,50
	peça 12, p. 57, 60-61
	R$3.426,50
	R$0,00

	850191
	12/12/2007
	R$2.019,65
	39
	R$2.019,65
	peça 12, p. 57, 62-63
	R$2.019,65
	R$0,00

	850192
	12/12/2007
	R$3.838,10
	40
	R$3.838,10
	peça 12, p. 57, 64-65
	R$3.838,10
	R$0,00

	850193
	14/12/2007
	R$8.265,00
	35436
	R$8.265,00
	peça 12, p. 57, 66-67
	R$8.265,00
	R$0,00

	850194
	14/12/2007
	R$5.848,50
	35435
	R$5.848,50
	peça 12, p. 57, 68-69
	R$5.848,50
	R$0,00

	850195
	14/12/2007
	R$4.264,00
	-
	R$4.264,00
	peça 12, p. 57, 70
	R$4.264,00
	R$0,00

	850197
	20/12/2007
	R$5.313,00
	31835
	R$5.313,00
	peça 12, p. 57, 71-72
	R$5.313,00
	R$0,00

PNAE-CRECHE 2007
	Cheque
	Data
	Valor
	Nota Fiscal
	Valor
	Localização
	Valor Comprovado
	Valor Impugnado

	850044
	11/04/2007
	R$1.950,00
	9.470
	R$1.950,00
	peça 12, p. 18-20
	R$1.950,00
	R$0,00

	850047
	19/09/2007
	R$1.894,90
	000.0029
	R$1.894,90
	peça 12, p. 36-38
	R$1.894,90
	R$0,00

	850048
	20/12/2007
	R$800,00
	35434
	R$2.947,50
	peça 12, p. 73-75
	R$800,00
	R$0,00

13.	Apesar de ausentes dos autos os cheques, verifica-se a compatibilidade entre as datas de desconto desses cheques, seus valores e as respectivas notas fiscais e recibos, os quais permitem estabelecer o nexo entre os recursos da conta específica do PNAE e as despesas indicadas.
14.	Ressalta-se, ainda, que Ministério Público Federal considerou, também, que a documentação trazida denotava uma eventual equivalência com os valores impugnados, o que tornaria o dano ao erário bem inferior (peça 12, p. 4) .
15.	É de bom alvitre esclarecer que o presente exame se limita ao nexo entre os recursos do PNAE, repassados ao município em 2007, e os comprovantes de despesas com gêneros alimentícios apresentados. A fiscalização e o acompanhamento da aplicação desses recursos couberam ao Conselho de Alimentação Escolar - CAE, que aprovou sua execução física (peça 1, p. 38) , nos termos da Resolução/CD/FNDE 32, de 10 de agosto de 2006.
16.	Dessa forma, conclui-se que tais valores devem ser excluídos do débito a ser imputado ao Sr. Valter Sá Lima, remanescendo, conforme tabela abaixo, somente os que não tiverem documentação que comprovasse sua regular execução.
PNAE 2007
	Data
	Valor

	03/07/2007
	R$3.880,00

	03/07/2007
	R$12.130,00

	03/07/2007
	R$12.465,48

	06/08/2007
	R$35.657,50

	19/09/2007
	R$33.539,10

	19/09/2007
	R$3.426,50

	23/10/2007
	R$1.860,14

	TOTAL
	R$102.958,72

PNAE-CRECHE 2007
	Data
	Valor

	03/07/2007
	R$2.268,00

	03/07/2007
	R$534,76

	07/11/2007
	R$2.147,50

	TOTAL
	R$4.950,26

17.	Nesse ponto, cabe ressaltar que o prazo prescricional para aplicação de sanções no âmbito desta Corte de Contas foi definido em sede de incidente de uniformização de jurisprudência julgado por meio do Acórdão 1441/2016-TCU-Plenário, segundo o qual o prazo da prescrição da pretensão punitiva do TCU se subordina ao prazo geral decenal previsto no art. 205 do Código Civil. De acordo com o decisum, a prescrição deve ser contada a partir da data da ocorrência da irregularidade e é interrompida por meio do ato que ordenar a citação da parte no decorrer da fase externa da Tomada de Contas Especial.
18.	Nesse diapasão, o ato que determinou a citação do responsável ocorreu em 4/5/2017 (peça 7) e interrompeu a contagem do prazo prescrional, sendo assim, o presente feito não está prejudicado pela prescrição da pretensão punitiva.
19.	Ante o exposto, submeto os autos à consideração superior, com ajustes na proposta de encaminhamento apresentada pelo Sr. Auditor (peça 24) , propondo: 
a) com fundamento nos arts. 1º, inciso I, 16, inciso III, alínea 'b' e 'c', da Lei 8.443/1992 c/c os arts. 19, caput, e 23, inciso III, da mesma Lei, e com arts. 1º, inciso I, 209, incisos II e III, e 210 do Regimento Interno, julgar irregulares as contas do as contas do Sr. Valter Sá Lima CPF XXX.708.503-XX, ex-Prefeito do Município de Miguel Alves/PI, na gestão 2005-2008, e condená-lo ao pagamento das quantias adiante especificadas, com a fixação do prazo de quinze dias, a contar das notificações, para comprovar, perante o Tribunal (art. 214, inciso III, alínea 'a', do Regimento Interno) , o recolhimento das dívidas aos cofres do Fundo Nacional de Desenvolvimento da Educação - FNDE, atualizadas monetariamente e acrescidas dos juros de mora, calculados a partir das datas discriminadas até a data dos recolhimentos, na forma prevista na legislação em vigor:
Valor Impugnado - PNAE/2007
	Data de Ocorrência
	Valor Histórico (R$) 

	03/07/2007
	3.880,00

	03/07/2007
	12.130,00

	03/07/2007
	12.465,48

	06/08/2007
	35.657,50

	19/09/2007
	33.539,10

	19/09/2007
	3.426,50

	23/10/2007
	1.860,14

Valor Impugnado - PNAE-CRECHE/2007
	Data de Ocorrência
	Valor Histórico (R$) 

	03/07/2007
	2.268,00

	03/07/2007
	534,76

	07/11/2007
	2.147,50

b) aplicar ao Sr. Valter Sá Lima, CPF XXX.708.503-XX, a multa prevista no art. 57 da Lei 8.443/1992 c/c o art. 267 do Regimento Interno, com a fixação do prazo de quinze dias, a contar da notificação, para comprovar, perante o Tribunal (art. 214, inciso III, alínea 'a', do Regimento Interno) , o recolhimento da dívida aos cofres do Tesouro Nacional, atualizada monetariamente desde a data do acórdão que vier a ser proferido até a do efetivo recolhimento, se for paga após o vencimento, na forma da legislação em vigor;
c) autorizar, desde logo, nos termos do art. 28, inciso II, da Lei 8.443/1992, a cobrança judicial das dívidas, caso não atendidas as notificações; 
autorizar, caso solicitado pelo responsável, o pagamento das dívidas ora impostas em até 36 parcelas mensais e consecutivas, nos termos do art. 26 da Lei 8.443/1992 c/c o art. 217 do Regimento Interno, fixando-lhe o prazo de quinze dias, a contar do recebimento da notificação, para comprovar perante o Tribunal o recolhimento da primeira parcela, e de trinta dias, a contar da parcela anterior, para comprovarem os recolhimento das demais parcelas, devendo incidir sobre cada valor mensal, atualizado monetariamente, os juros de mora devidos, na forma prevista na legislação em vigor;
d) encaminhar cópia da deliberação que vier a ser proferida ao Procurador-Chefe da Procuradoria da República no Estado do Piauí/PI, nos termos do § 3º do art. 16 da Lei 8.443/1992 c/c o § 7º do art. 209 do Regimento Interno, para adoção das medidas que entender cabíveis, destacando que o inteiro teor da deliberação, incluindo relatório e voto, pode ser consultado no endereço www.tcu.gov.br/acordaos; 
e) dar ciência do acórdão que vier a ser proferido ao responsável, destacando que o relatório e o voto que fundamentam a deliberação ora encaminhada podem ser acessados por meio do endereço eletrônico www.tcu.gov.br/acordaos e que, caso tenham interesse, o Tribunal pode encaminhar-lhes cópia desses documentos sem quaisquer custos."
	É o Relatório.

Edson Vieira Araújo, OAB/PI 3.285; Dianna Rosa de Oliveira Ribeiro, OAB/PI 13.690; Hemerson Daniel Fernandes de Sousa, OAB/PI 13.581; e Lunara Maria Soares e Silva, OAB/PI 6.122.

Procuradora-Geral Cristina Machado da Costa e Silva.

TOMADA DE CONTAS ESPECIAL. PROGRAMA NACIONAL DE ALIMENTAÇÃO ESCOLAR EM 2007 - PNAE/2007. NÃO COMPROVAÇÃO DA BOA E REGULAR APLICAÇÃO DOS RECURSOS FEDERAIS. CITAÇÃO DO EX-PREFEITO. ALEGAÇÕES DE DEFESA. DOCUMENTOS APRESENTADOS JUSTIFICAM PARTE DAS DESPESAS. IRREGULARIDADE DAS CONTAS, COM DÉBITO E MULTA.

TOMADA DE CONTAS ESPECIAL (TCE)

Secretaria do TCU no Estado do Piauí/PI - Sec/PI.

Em apreciação a Tomada de Contas Especial instaurada pelo Fundo Nacional de Desenvolvimento da Educação - FNDE, contra o Sr. Valter Sá Lima, ex-Prefeito de Miguel Alves/PI (gestões 2005-2008) , em face da impugnação parcial das despesas efetuadas com recursos do Programa Nacional de Alimentação Escolar - Pnae, no exercício de 2007.
2.	 As ações do referido programa consistem na "aquisição exclusiva de gêneros alimentícios, em caráter complementar, para atendimento dos alunos matriculados em creches, pré-escolas e em escolas do ensino fundamental das redes federal, estadual, do Distrito Federal e municipal, inclusive as indígenas e as localizadas em áreas remanescentes de quilombos, e, excepcionalmente, aquelas qualificadas como entidades filantrópicas ou por elas mantidas".
3.	Para a consecução dos objetivos do programa, o FNDE transferiu para o Município de Miguel Alves/PI o montante de R$ 396.308,00, conforme Ordens Bancárias discriminadas na peça 1, p. 166. 
4.	A prestação de contas foi encaminhada, preliminarmente, pelo Conselho de Alimentação Escolar - CAE, mediante o Ofício 1/2008, de 11/2/2008, com a emissão de parecer favorável assinado pela presidente do Conselho, que declarou ter sido a merenda escolar da gestão de 2007 adquirida corretamente e não ter havido registro de qualquer irregularidade no processo de execução. A documentação foi complementada, posteriormente, pelo Assessor de Controle Interno e pelo então prefeito municipal.
5.	Ante a ausência de especificação dos montantes despendidos com a aquisição de gêneros alimentícios, foi requerida a apresentação da documentação comprobatória referente às despesas identificadas nos extratos bancários (notas fiscais, recibos, notas de empenhos, processos licitatórios etc.) , contudo não houve saneamento da pendência até o envio desta TCE a este Tribunal.
6.	Enquanto os autos se encontravam na então Secex-PI (atual Secretaria do TCU no Estado do Piauí/PI - Sec/PI) , em fase de entrega da citação, o FNDE enviou documentos adicionais apresentados pelo ex-alcaide, em juízo, a título de prestação de contas dos recursos em tela, nos autos da Ação de Impropriedade Administrativa 14412-08.2014.4.01.4000, em trâmite na 3ª Vara Federal da Seção Judiciária do Estado do Piauí (peça 12) . 
7.	A pedido do Ministério Público Federal, aquela autarquia promoveu o exame dos elementos entregues intempestivamente, mediante a Nota Técnica 20/2017/DAESP/COPRA/CGAPC/DIFIN, e concluiu, conforme consta da peça 13, que as irregularidades motivadoras da instauração desta TCE não foram afastadas, haja vista que:
"a) nem todos os dispêndios foram justificados pelos papéis acostados; 
b) não foi apresentado demonstrativo correlato no qual se informe o total de gastos à conta do programa no exercício em tela, o qual é imprescindível, consoante art. 20 da Resolução 32/2006; 
c) no que diz respeito ao prejuízo em decorrência da ausência de aplicação dos recursos no mercado financeiro não houve manifestação."
8.	Diante desse parecer, a unidade técnica deu prosseguimento ao feito, promovendo, mediante a delegação de competência por mim conferida, a citação do prefeito à época, Sr. Valter Sá Lima, a fim de que oferecesse as alegações de defesa ou recolhesse o montante apurado em R$ 391.801,10, decorrente da não comprovação da boa e regular aplicação dos recursos federais recebidos à conta do Pnae/2007, em face da ausência de comprovantes de pagamentos das despesas verificadas nos extratos bancários.
9.	O Sr. Valter Sá Lima, no que interessa ao feito, alegou que todas as despesas efetuadas com recursos do Pnae foram com gêneros alimentícios, mas que os normativos vigentes à época não exigiam a discriminação dos itens adquiridos (Resolução/CD/FNDE 32/2006, parágrafo único e art. 8º, e Medida Provisória 2178-6, art. 22) . Afirmou, ainda, que as compras dos alimentos ocorreram conforme a necessidade de cada escola vinculada ao Programa e que foi atendido o limite de gastos.
10.	Os argumentos oferecidos pelo ex-Prefeito (peça 22) foram analisados por Auditor Federal de Controle Externo da SEC-PI, que propôs conforme a instrução da peça 24, julgar irregulares as contas do ex-alcaide, condená-lo ao pagamento do débito apurado à peça 2 e aplicar-lhe a multa do art. 57 da Lei 8.443/1992. 
11.	Contudo, em pronunciamento divergente, o titular da subunidade técnica, com o endosso do Secretário da atual Sec-PI e com a concordância do Ministério Público junto ao TCU, pugnou, após detida análise, pelo acolhimento parcial da documentação apresentada de forma intempestiva, com a redução do débito inicialmente apurado de R$ 391.801,10 para R$ 107.908,98, conforme detalhado à peça 25.
12.	Manifesto, desde logo, a minha concordância com o exame efetivado pelo escalão superior da Sec-PI, cujas conclusões acolho como razões de decidir. De fato, o responsável não trouxe aos autos a documentação necessária para a comprovação de todas as despesas efetivadas com recursos do Pnae/2007. Não obstante, entendo que, em busca da verdade material, deva-se avaliar e aproveitar as informações presentes nos autos, especialmente porque a execução do Programa contou com o parecer favorável do CAE, conforme mencionado alhures.
13.	Desse modo, considero demasiado rigor desprezar a comprovação de parte dos dispêndios por não ter sido apresentado demonstrativo correlato no qual se informava o total de gastos à conta do programa em 2007 ou  por não ter se referido à totalidade das despesas.
14.	Consoante detalhado no Relatório antecedente, o Demonstrativo Sintético Anual da Execução Físico-Financeira apresentado pelo então prefeito de Miguel Alves/PI não discrimina os gastos com aquisição de gêneros alimentícios, mas a documentação remetida posteriormente (peça 12, p. 8-75) contém informações - nos recibos, nas notas fiscais e nos cheques emitidos - compatíveis com vários débitos realizados da conta específica do Pnae em Miguel Alves/PI (extratos bancários à peça 1, p. 41-94 e 106-108. 
15.	Como parte dos gastos foi justificada, remanesceu ainda o valor de R$ 107.908,98 sem comprovação das despesas realizadas.
16.	Assim, ainda que se tenha acolhido a documentação apresentada de forma intempestiva, o conjunto de elementos constantes do autos não permitiu afirmar o correto emprego de parte dos recursos públicos na execução do Pnae, no exercício 2007.
17.	Cumpre ressaltar que, na condição de gestor público, o responsável tem o ônus de demonstrar a boa e regular aplicação dos recursos federais recebidos, por meio da documentação hábil a demonstrar o nexo de causalidade entre os gastos efetuados e a execução do objeto do ajuste, a teor das disposições dos arts. 70, parágrafo único, da Constituição Federal, 93 do Decreto-lei 200/1967 e 66 do Decreto 93.872/1986.
18.	Considerando que o Sr. Valter Sá Lima apresentou a documentação comprobatória de parte das despesas efetuadas com recursos do Pnae/2007, ainda que intempestivamente, cabe, na linha do sugerido pelo escalão superior da Sec-PI e pelo Parquet, reduzir o débito inicialmente apurado.
19.	No entanto, ainda que o responsável tenha alegado que todas as depesas tenham sido incorridas com alimentos, não é possível identificar a boa e regular aplicação de parte das verbas federais transferidas à municipalidade à conta do Pnae/2007.
20.	Desse modo, em relação aos gastos incorridos no montante de R$ 107.908,98, para os quais não há elementos que indiquem a adequabilidade da destinação dada a tais verbas, cumpre julgar irregulares as contas do ex-gestor, condenando-o ao pagamento das quantias especificadas. 
21.	Neste caso dos recursos do Pnae/2007, importa consignar que a responsabilidade pelo dano recai exclusivamente sobre o Sr. Valter Sá Lima, visto que as verbas federais foram movimentadas enquanto estava à frente da prefeitura e o prazo para a entrega da prestação de contas também se encerrou durante o mandato do referido ex-prefeito (em 28/2/2008) .
22.	Em razão da gravidade da falta constatada e da reprovabilidade de sua contuda, deve-se aplicar a ele a multa proporcional ao dano prevista no art. 57 da LO/TCU, ressaltando que, nos termos do Acórdão 1441/2016-TCU-Plenário (redator Min. Walton Alencar Rodrigues) , não houve prescrição da pretensão punitiva, pois o ato que ordenou a citação do responsável (em 4/5/2017, peça 7) , ocorreu em menos de dez anos dos fatos geradores do dano (julho a novembro/2007) .
23.	Cumpre, ademais, autorizar a cobrança judicial, se necessária, e o pagamento das dívidas em até 36 parcelas mensais e consecutivas, caso solicitado, bem como encaminhar cópia do Acórdão que vier a ser proferido à Procuradoria da República no Estado do Piauí, com fundamento no art. 16, § 3º, da Lei 8.443/1992 c/c o art. 209, § 7º, do Regimento Interno/TCU, assim como à Assessoria Especial de Controle Interno do Ministério da Educação, para ciência.
	Nessas condições, voto por que seja adotada a Deliberação que ora submeto a este Colegiado.
T.C.U., Sala das Sessões, em 19 de novembro de 2019.
MARCOS BEMQUERER COSTA
Relator